【裁判字號】    98,交聲,364
【裁判日期】    980325
【裁判案由】    交管條例聲異
【裁判全文】
臺灣板橋地方法院交通事件裁定        98年度交聲字第364號
原處分機關  交通部公路總局臺北區監理所板橋監理站
異  議  人  甲○○
即受處分人
上列異議人即受處分人因違反道路交通管理處罰條例案件，對於
交通部公路總局臺北區監理所板橋監理站於民國98年2 月16日所
為之板監裁字裁41-C00000000號裁決處分聲明異議，本院裁定如
下：
        主  文
原處分撤銷。
甲○○不罰。
        理  由
一、原處分意旨略以：異議人即受處分人甲○○於民國97年8 月
    18日13時40分許，騎乘CLS-120 號重型機車行經臺北縣板橋
    市○○路與中和市○○路口時，因有不依標誌、號誌指示，
    未採兩段式轉彎方式即行左轉情事，經臺北縣政府警察局交
    通隊（下稱原舉發單位）執勤員警當場攔停，異議人竟不接
    受稽查，並拒絕出示駕、行照隨即逃逸，原舉發單位乃以北
    縣警交字第C00000000 號（未依兩段式左轉違規）、C00000
    000 號（拒絕停車接受稽查而逃逸違規）舉發違反道路交通
    管理事件通知單（下稱舉發通知單）對之逕行舉發，交通部
    公路總局臺北區監理所板橋監理站（下稱原處分機關）隨後
    則於98年2 月16日依道路交通管理處罰條例第48條第1 項第
    2 款、第63條第1 項第1 款規定，以板監裁字裁41-C000000
    00號裁決處分，裁處異議人罰鍰新臺幣（下同）600 元，並
    記違規點數1 點（未依兩段式左轉違規部分，業經異議人撤
    回異議），另依同條例第60條第1 項、第63條第1 項第1款
    規定，以板監裁字裁41-C00000000號裁決處分，裁處異議人
    罰鍰3 千元，並記違規點數1 點（拒絕停車接受稽查而逃逸
    違規部分）。
二、聲明異議意旨略稱：伊固曾於前開時地有違規左轉行為而經
    原舉發單位員警攔停，然伊第一時間便將機車熄火停車接受
    稽查，並告知員警伊未帶駕、行照，同時表明車主之身分，
    更係停留至員警將車牌號碼抄下後方離開現場，伊絕無拒絕
    停車接受稽查而逃逸之違規行為等語。
三、按汽車駕駛人，駕駛汽車有違反本條例之行為，經交通勤務
    警察或依法令執行交通稽查任務人員制止時，不聽制止或拒
    絕停車接受稽查而逃逸者，處新臺幣3 千元以上6 千元以下
    罰鍰，並記違規點數1 點，道路交通管理處罰條例第60條第
    1 項及第63條第1 項第1 款固分別定有明文，然該等規定之
    適用，仍須以汽車駕駛人於違規後，確有不聽制止或未作停
    車受檢而逃逸之行為為前提要件，倘執行勤務員警並未有積
    極明確之制止行為，或駕駛人其時已有停車動作，縱因他故
    致當場舉發程序無法完成，仍無由對駕駛人課以如上之違規
    罰則。
四、經查，異議人先有未依標誌、號誌指示，不採兩段式方式即
    逕自於前述路口違規左轉之事實部分，除為異議人所自承外
    ，另有臺北縣政府警察局北縣警交字第C00000000 號舉發通
    知單乙紙在卷可稽，然異議人對原舉發單位一併開立附於卷
    內之北縣警交字第C00000000 號舉發通知單所指違規情事則
    堅詞否認，並以如上理由置辯，是異議人有無拒絕停車接受
    稽查而逃逸之行為，厥為本件應予論究之首要爭點。經本院
    傳喚證人即本件舉發員警蘇昭銘到庭後，其固陳稱：異議人
    很趕時間，伊有問車主是誰，異議人就說是他本人，後來要
    查詢車牌號碼，異議人就駕車加速逃逸，因為異議人不出示
    駕、行照，而且伊正要抄車牌異議人就離開了，中間沒有任
    何停頓，異議人說他有急事，沒有說其他不出示證件之理由
    ，伊沒有聽到異議人說沒有帶證件，伊發現異議人加速離開
    時有吹哨，但異議人駕車很快，伊只有馬上用筆寫下車牌等
    語，然經以此詢以異議人，異議人答稱：員警吹哨時伊有停
    下來，員警問伊有無駕、行照，伊說伊有急事，而且員警抄
    車牌時，伊還有說要抄伊讓他抄，但是伊趕時間，伊等員警
    抄完之後才走，後來員警也沒有吹哨，或是叫伊停下來等語
    後，本院再以異議人此等回覆質以證人時，證人即改為表示
    ：伊沒有什麼特別的印象，伊回所查車籍，確認車主即為異
    議人。準此，首可認定者為，異議人經證人攔查時，確已作
    出停車動作，更於證人詢及該車車主為何人時，坦白答稱為
    其所有，至異議人有無待證人將其車號抄下後始行離去此節
    雖仍有疑，然異議人若真有未待證人抄牌即快速駛離之逃逸
    舉動，證人實無可能對此過程全無記憶，更無理由在其最初
    證稱異議人駕車離去時曾加以吹哨，惟經異議人質疑此情之
    後，復另表示已不具特別印象，是本件實無證據可認證人當
    時更曾採取其他之制止行為，斯時異議人既已停車接受攔查
    ，復別無其他不聽制止之逃逸舉動，其雖未配合出示駕、行
    照，惟至少亦曾坦然告知其即係車主無誤，苟其確有逃避之
    心，大可恣意謊稱，更無必要一開始即配合停車受檢，證人
    若認稽查程序尚未完備，又豈能任令異議人駕車駛離不予制
    止，本件異議人不予積極配合出示駕、行照，並於未主動詢
    問員警可否離去前即自行離去，態度上雖多有可議之處，然
    因原舉發單位及原處分機關均係以異議人拒絕停車接受稽查
    而逃逸而開單裁罰，揆諸上開說明，實無由認定異議人所為
    已符合道路交通管理處罰條例第60條第1 項規定得予處罰之
    要件，前揭開單裁罰之處置難謂有據。
五、須附言者乃為，道路交通管理處罰條例第7 條之2 第1 項第
    4 款之逕行舉發要件係規定為「不服指揮稽查而逃逸」，與
    同條例第60條第1 項之「不聽制止或拒絕停車接受稽查而逃
    逸」之規範要件顯有不同，本件異議人所為雖與後者規定之
    要件有間，然仍非不得依循前者規定對異議人不依標誌、號
    誌指示之左轉行為逕行舉發，自不致形成無法對其原有違規
    行為予以處理之舉發漏洞，本件異議人經裁罰之依據既與逕
    行舉發之要件存有如上差異，彼此間當無比附援引之可能，
    此純為法定原則之當然解釋，如認存有處罰漏洞，亦應另覓
    立法程序以資處理，絕無類推適用之餘地。綜上所述，本件
    異議為有理由，爰撤銷原處分，依法為異議人不罰之諭知，
    以昭慎重。
據上論斷，應依道路交通案件處理辦法第20條前段，裁定如主文
。
中    華    民    國    98    年    3     月    25    日
                    交通法庭    法  官  盧軍傑
上列正本證明與原本無異。
如不服本裁定，應於裁定送達後五日內敘明抗告理由，向本院提
出抗告狀。
                                書記官  周玉茹
中    華    民    國    98    年    3     月    26    日


司法院資訊處製作；財團法人民間司法改革基金會備份。
